最高法院刑事判決　　　　　　　　　　　　　　　九十三年度台上字第四八四四號
　　上　訴　人　己○○
　　　　　　　　　　　　現另.
　　選任辯護人　陳垚祥律師
 　 上　訴　人　丙○○
　　選任辯護人　郭士功律師
　　　　　　　　吳玲華律師
　　　　　　　　吳　卜律師
　　上　訴　人　丁○○
　　選任辯護人　史錫恩律師
　　　　　　　　孫天麒律師
　　上　訴　人　乙○○
　　選任辯護人　薛松雨律師
　　　　　　　　彭國能律師
　　上　訴　人　戊○○
　　選任辯護人　郭方桂律師
　　上　訴　人　甲○○
右上訴人等因貪污案件，不服台灣高等法院中華民國九十二年十月三日第二審判決（
八十七年度上訴字第四八０四號，起訴案號：台灣士林地方法院檢察署八十六年度偵
字第九六四、一五五一、一五五七、三三二０、四六三七、四九０六號，八十七年度
偵字第一三五號），提起上訴，本院判決如左：
    主  文
原判決關於己○○、丙○○、甲○○、丁○○、乙○○、戊○○部分撤銷，發回台灣
高等法院。
    理  由
本件原判決撤銷第一審關於上訴人己○○、丙○○、甲○○、丁○○、乙○○、戊○
○部分之判決，改判適用有利於上訴人等之修正前貪污治罪條例等相關之規定，分別
論處丁○○共同依據法令從事公務之人員，對於違背職務之行為，收受賄賂罪刑；論
處己○○、丙○○、甲○○共同非依據法令從事公務之人員，亦非受公務機關委託承
辦公務之人，對於依據法令從事公務之人員，關於違背職務之行為，交付賄賂各罪刑
；另依牽連犯之例，從一重論處乙○○、戊○○共同依據法令從事公務之人員，對於
主管之事務直接圖利各罪刑；固非無見。
惟(一)按為確保被告對證人之詰問權，證人於審判中應依法定程序到場具結陳述，並接
受被告之詰問，其陳述始得作為認定被告犯罪事實之判斷依據。又刑事審判上之共同
被告，係為訴訟經濟等原因，由檢察官或自訴人合併或追加起訴，或由法院合併審判
所形成，其間各別被告及犯罪事實仍獨立存在，是共同被告對其他共同被告之案件而
定，為被告以外之第三人，本質上屬於證人。而依原判決審理時已施行之刑事訴訟法
第一百五十八條之三、第一百八十六條、第二百八十七條之二、第三百六十四條之規
定，其採共同被告之陳述為認定其他共同被告犯罪事實之依據時，應經命具結並經詰
問之程序，始為適法。本件原判決理由內採用共同被告各別之陳述為其他共同被告犯
罪事實之依據，但依卷內之資料所示，渠等之陳述似未經證人之具結及詰問之程序，
原判決並未說明渠等之陳述如何具有證據能力，遽採為認定其他共同被告之犯罪事實
之依據，揆之首開說明，難謂適法，並有判決理由不備之違法。(二)又依原判決事實之
認定，似認己○○因甲○○自幼與丁○○熟識，而丁○○與呂芳契又均擔任民意代表
數十年，且合夥經營福和客運股份有限公司，情誼深厚，己○○乃透過甲○○與丁○
○，及丁○○與呂芳契之關係，以達到疏通呂芳契而得以承包本件系爭工程之目的，
如屬無訛，己○○行賄之對象似為呂芳契，則丁○○與甲○○似均係受託居中轉介，
同為行賄之人，並非全無可能；究竟丁○○如何與呂芳契有對於違背職務之行為而共
同收受己○○賄款之共同謀議或行為分擔，原判決並未進一步加以辨明及說明其所憑
之依據，遽論丁○○有共同對於違背職務之行為收受賄賂罪責，自嫌速斷，難謂適法
。又犯對於違背職務之行為收受賄賂罪，其所得財物，應予追繳沒收，如全部或一部
無法追繳時，應追徵其價額或以其財產抵償之，係以實際所得者為限。本件依原判決
事實之認定，丁○○實際所得財物為現金新台幣（下同）七百萬元，此部分原判決諭
知應予追繳沒收，如全部或一部無法追繳時，以其財產抵償之，固屬無訛，但關於原
判決附表四所示之本票捌張，既均未兌現（見原判決第三八頁），原判決就此部分諭
知應予追繳沒收，如全部或一部無法追繳時，追徵其價額，自非適法。(三)又貪污治罪
條例第六條第一項第四款之圖利罪，以對於主管或監督之事務，明知違背法令，直接
或間接圖自己或其他私人不法利益，因而獲得利益者為要件。本件原判決認上訴人乙
○○、戊○○有圖利犯行，固已說明其所憑之證據及理由，但對於乙○○、戊○○究
竟圖致業營造有限公司（下稱致業公司）何種不法利益，及致業公司獲得如何之不法
利益，事實並不明確。而理由內對於如何取得承包其他材料或勞務標之優勢或仲介其
他小包商從中抽取佣金等實質利益或可預期之利益，並未具體認定及說明其所憑之證
據，自非適法（見原判決事實六七部分及第六九、七０頁）。又上訴人乙○○係民國
八十二年一月六日到職，而八十一年十二月二十一日唐榮鐵工廠股份有限公司（下稱
唐榮公司）標得本件系爭國防醫學中心第七標工程後，係由原工地主任何必選定萬裕
營造廠先進場施作，並非致業公司，如乙○○有圖利致業公司之犯意，為何要為萬裕
公司（陳根）說項（按原判決理由內引共同被告劉清祥於偵查中供稱：「是因他（指
陳根）還沒有訂約就作假設工程，所以要驅逐出場，但沒有成功，因能力不夠」、「
因他們向上面施壓，還向業主施壓」、「（上面指）乙○○，乙○○在八十一年二月
間打電話說陳根假設工程作的好好，何以要驅逐出場」等語，見原判決第四八頁）？
另乙○○主張：致業公司經工地主任劉清祥提名，選商小組審定符合投標資格，參與
選商並在正式開標比價時，經減價照「底價決標」，開標程序完全依法定作業程序辦
理，並由政風、會計單位監辦並無不法，致業公司係依法定程序得標，並非違背職務
方法標取工程，且本件致業公司因低價承包造成虧損，甚至倒閉，而本件已節省系爭
工程預算達一億元以上，工程品質並經行政院公共工程委員會公開表揚為「優等」，
足見乙○○並無不法圖利致業公司，亦無使得不法利益，原判決對於致業公司究竟獲
有何種不法利益並未具體認定及說明其依憑之理由云云，經查尚非全然無據，自有再
加研求之必要，且上開有利於乙○○之證據為何不足採信，亦未據原判決說明其理由
，難謂妥適。(四)又戊○○於調查中所供承「而到了成立預算前後，工地人員均傳言本
工程係由己○○與本公司（唐榮公司）配合，所以我知道同區七標工程之配合廠商就
是己○○」云云，既為原判決認定係屬傳聞證據，乃竟又採為認定己○○與呂芳契有
所協議，而確有本件行為之動機，足證乙○○、戊○○均對於呂芳契有使己○○經營
之致業公司承攬本件工程之勞務標之意圖之依據（見原判決第六三頁），前後不相一
致，亦與證據法則有違。(五)另戊○○於原審提出財團法人台灣營建研究院編制之「政
府採購法」與「機關營繕工程暨購置定製變賣財物稽查條例」差異對照表第十八項（
見戊○○九十二年七月七日上訴理由狀上證九、十），主張關於「對廠商名稱、家數
之保密措施」，並無規定係屬保密措施，足見選商名單並非國防以外之秘密云云，對
上開有利之證據為何不足採信，原判決未加說明，亦非妥適。以上違誤，或為上訴意
旨所指摘，或為本院得依職權調查之事項，應認原判決關於上訴人等部分之上訴，有
撤銷發回更審之原因。又原判決不另為無罪諭知部分（原判決第七二至七四頁），因
公訴意旨認與撤銷發回部分有單純一罪之關係，基於審判不可分之原則，亦一併發回
，合予指明。
據上論結，應依刑事訴訟法第三百九十七條、第四百零一條，判決如主文。
中　　　華　　　民　　　國　　九十三　　年　　　九　　　月　　 十六 　　日
                              最高法院刑事第七庭
                                  審判長法官  莊　登　照
                                        法官  洪　明　輝
                                        法官  黃　一　鑫
                                        法官  魏　新　和
                                        法官  林　秀　夫
      右正本證明與原本無異
                                              書  記  官
中　　　華　　　民　　　國　　九十三　　年　　　九　　　月　　二十三　　日
                                                                    ｍ
